【裁判字號】    99,上易,91
【裁判日期】    990928
【裁判案由】    詐欺等
【裁判全文】
臺灣高等法院花蓮分院刑事判決          99年度上易字第91號
上  訴  人  臺灣臺東地方法院檢察署檢察官
上  訴  人
即  被  告  乙○○
上列上訴人因被告詐欺等案件，不服臺灣臺東地方法院中華民國
99年5月31日98年度易字第36號第一審判決（起訴案號：臺灣臺
東地方法院檢察署97年度偵字第1155號），提起上訴，本院判決
如下：
    主  文
原判決撤銷。
乙○○意圖為自己不法之所有，以詐術使人將本人之物交付，處
有期徒刑一年四月，減為有期徒刑八月。
    事  實
一、乙○○與丙○○○鄰居，民國95年4月間某日，得悉丙○○
    ○對於臺灣臺東地方法院95年3月22日92年度訴字第244號刑
    事判決，就丁斌煌醫療其夫劉洋過失致死一案，僅判處丁斌
    煌有期徒刑6月，得以易科罰金，甚為不服，認有機可乘，
    明知其未取得律師資格，不得辦理訴訟事件，竟意圖漁利包
    攬訴訟及意圖為自己不法之所有，利用丙○○○不諳法律，
    亟需他人協助之機會，在臺東縣卑南鄉溫泉村某處，向丙○
    ○○佯稱伊係律師退休之人，雖不能再著律師袍出庭，仍可
    代為撰狀、陪同出庭旁聽，並利用人脈資源，疏通法官，包
    辦該案訴訟，使該案被告丁斌煌判刑更重，案件圓滿結束，
    惟丙○○○須先給付金新臺幣（下同）9萬元，以疏通該案
    第二審臺灣高等法院花蓮分院合議庭法官，若該案未圓滿處
    理勝訴，願將9萬元悉數退還等語；旋於95年4月26日書立出
    具「茲收到託辦費用9萬元整，至交辦事項圓滿達成，否則
    費用全數退還。」等字樣之收據，交予丙○○○，以取信丙
    ○○○。果使丙○○○信以為真而陷於錯誤，於同日支付現
    金9萬元予乙○○，應允乙○○為其包辦上開訴訟案件之相
    關事務。乙○○詐得款項後，即於95年5月23日、同年8月29
    日，代為撰寫「刑事答辯狀」各1份，交給丙○○○簽名蓋
    章，當庭遞交本院。嗣本院於95年9月12日以95年度上訴字
    第124號刑事判決，駁回臺灣臺東地方法院檢察署檢察官及
    該案被告丁斌煌之上訴，並未改判丁斌煌較重之刑度；乙○
    ○復接續於95年9月22日，代為撰寫「刑事聲請檢察官提起
    上訴狀」1份，交給丙○○○簽名蓋章，郵寄臺灣高等法院
    花蓮分院檢察署。惟最高法院仍於95年12月7日以95年度臺
    上字第6814號刑事判決，駁回臺灣高等法院花蓮分院檢察署
    檢察官及該案被告丁斌煌之上訴，而告確定。乙○○未能讓
    丁斌煌被判較重之刑，屢經丙○○○催討，又拒不返還9萬
    元，丙○○○始知受騙。
二、案經丙○○○訴請臺灣臺東地方法院檢察署檢察官偵查起訴
    。
    理    由
壹、證據能力方面
一、卷附告訴人丙○○○所提之錄音帶1捲，經原審勘驗結果，
    其內容係被告乙○○與告訴人二人間之日常對話言談過程，
    與本案具有關聯性，有勘驗筆錄可稽。被告參與勘驗後，亦
    當場供陳上開錄音內容係伊與告訴人之對話，對原審之勘驗
    結果無意見，該捲錄音帶依法自有證據能力。嗣被告雖另辯
    稱前揭錄音帶之內容虛偽不實，告訴人至伊處僅10至20分鐘
    ，豈有可能錄音1、2個小時，交談時間過長，不符實況，應
    屬造假云云；惟原審勘驗時，係就該捲錄音帶全程連續播放
    ，被告與告訴人對話之內容，前後具有連貫性，並無剪接造
    假之情形，此觀錄音譯文自明。被告所辯，洵非可採。
二、本判決所引用之證據資料，除上開錄音帶以外，被告於本院
    表示沒有意見，同意有證據能力，本案審酌該等證據作成時
    之情況，並無不當，且與本案待證事實復有相當之關聯性，
    以之為證據尚無不當，依法均應認有證據能力。
貳、認定事實所憑之證據及理由
一、訊據被告乙○○矢口否認有何詐欺取財、包攬訴訟及違反律
    師法之犯行，辯稱：
（一）我沒有跟告訴人說我是律師退休的人。告訴人接到醫療過
      失案件的傳票，自己去找律師，後來地院判丁斌煌6個月
      ，告訴人來我的住所，說律師之前在地院跟她收8萬元，
      如果要上訴，還要拿3萬元，告訴人就跟我講，上訴要找
      我，拿9萬元給我，要我幫她寫上訴狀、辯論狀，我說我
      不是律師，不能幫她出庭辯論，但可以替她寫上訴狀、辯
      論狀，出庭也可以坐在後面，如果她回答的不周到，回來
      我可以幫她寫答辯。我只是以平民的身分幫告訴人寫狀紙
      ，由她簽名而已，我根本沒有違反律師法。
（二）有關詐欺部分，是因告訴人對一審判決醫生丁斌煌6個月
      ，不服來找我，請我幫她寫上訴狀，還有以後的一些答辯
      狀，9萬元並不是我跟她開口要的，我也沒有跟她說9萬元
      是要拿來疏通法官，我並沒有詐欺。
（三）關於包攬訴訟部分，原來第一審她是去找吳漢成律師的，
      一審判決後，她想要上訴，吳律師不太有把握，她親自來
      找我3、4次，一直懇求我幫她忙，並不是我去她家裡找她
      ，說要幫她，根本沒有包攬訴訟。
二、經查：
（一）證人丙○○○於97年6月9日偵訊時指稱：我因被告在我住
      處後買地，並常向我要樹苗而認識，我於95年4月間向被
      告告知我先生遭805醫院醫生醫療疏失，而已在高院審理
      中之案件。被告說伊以前係律師，現在不是，伊以前在臺
      北與法官很熟，伊可以9萬元代價包下此案處理，錢是要
      給法官的，不是伊要的，我乃同意之，並先將現金9萬元
      交予被告。被告即幫我寫狀紙2份，又陪我去開庭旁聽，
      法官最後仍依第一審判決結果判6個月。被告原係表示伊
      一定會讓醫生被關，判比原來6個月更重，結果仍維持原
      判，我始覺得被騙等語。復於97年7月11日偵訊時結稱：
      被告之前有向我提及伊係律師，然因年紀關係而退出律師
      公會，不能再穿律師袍，我向被告提起丁斌煌對我先生醫
      療疏失之事，並示之以起訴書，被告乃幫我向法院詢問該
      案審理情形，被告說「你看我這麼厲害，我問一問，法院
      就立刻傳喚。」嗣地院判決丁斌煌6個月後，我向該案第
      一審原委託之吳漢成律師詢價，律師表示要收費3萬元，
      且後續開庭須另外付費，我不想再花錢，故未答應，之後
      遇到被告，伊向我表示可以幫我全部包，辦到好，若未辦
      好，可退還該筆款項，我想吳律師沒有辦好，亦不能退還
      款項，被告有寫一張字條交給我，辦好係被告講的，伊指
      全部過程完畢，惟未明確說明辦到好究係何意，且該紙條
      之內容並未詳細載明，被告有說伊向我收錢係要打點法官
      ，之後被告有幫我寫2份狀紙等語。又於原審審理時結稱
      ：「（你是如何認識被告乙○○的？）他是住在我附近，
      路過我家來跟我要聖誕紅的枝，我說等花謝了才可以拿，
      我們就是這樣認識的，大約在民國90年左右。」「（你是
      在何時告訴乙○○說妳先生的案子？）因為他路過，我們
      在閒談，他跟我說他是律師退下來的，在我們家附近買1
      塊地，他現在在照顧那塊地。」「（乙○○在何時跟你表
      示要幫妳處理妳先生的案件？）他跟我說他是律師，所以
      我拿法院的文書給他看，他說他可以幫我處理，我之前有
      找吳漢成律師幫我處理這件案子，我們當時有和解，是在
      縣政府那裡和解的，有到法院那裡公證，但是後來衛生署
      有來文，說醫師有過失，檢察官有問我是否要翻案，我朋
      友介紹我去找吳漢成律師，吳律師說要拿7萬5千元，是指
      地方法院的訴訟，刑事5萬元，民事2萬5千元，後來地方
      法院判了6個月，吳律師有問我是否要上訴，我有問他多
      少錢，吳律師說要3萬元，後來我沒有給吳律師3萬元，我
      正在猶豫的時候，就遇到被告乙○○，我就把這件事情告
      訴他，他說我用9萬元幫妳處理這件事情，用包的，贏的
      話9萬元給他，輸的話9萬元還給我，我是看上這一點，因
      為我想說輸的話錢還會還給我，贏的話我要醫師賠錢。」
      「（乙○○是否有告訴你說為何是拿9萬元？）他說要打
      點上面的法官，因為有3個人，1個人3萬元，所以要9萬元
      。」「（為何你會相信他？）因為他給我看很多他幫人家
      辦的案件，他大約給我看了2、3件他幫別人辦的案子，他
      給我看詐欺案件，他替人家辦，那個人是判死刑，幾千萬
      又幾千萬，因為他給我看的判決都是最近的判決，不是很
      久以前的判決，所以我才相信。」「（被告給你看的判決
      上面是否有他的名字？）有，他還有給我看他跟法官吃飯
      的照片。」「（被告跟你要9萬元，9萬元都是要拿去打點
      法官，那被告要賺什麼？）對，他說因為他跟我是朋友，
      所以沒有賺我的錢。」「（為何你在偵查中檢察官那裡說
      ，被告收的9萬元，其中有3萬元要打點法官的？）錄音的
      部分也有錄到他說那這筆錢，是要打點法官的，因為1個
      人3萬元，所以要9萬元。」「（後來被告幫妳做了什麼事
      情？）就幫我寫了兩份的狀紙。」「（〈提示偵查卷第12
      頁〉這份收據是否是被告跟你收錢後，所開的收據？）對
      。」「（〈提示偵查卷第5-9頁、第13-17頁〉此兩份文件
      1份『刑事答辯狀』，1份『刑事聲請檢察官聲請上訴狀』
      是否是被告所寫的？）對。」「（乙○○到底是如何跟你
      說他的身分及經歷？）他說他以前是律師退下來的，他給
      我看他跟法官的照片，他有寫1本書，是以他的名義出版
      的，書在寫什麼我不知道，他翻書上面的照片給我看。」
      「（你為何會想要跟乙○○要回這9萬元？）因為他說沒
      有勝訴，要把錢退給我，因為高等法院判決還是判6個月
      ，沒有勝訴，我認為他要把錢還給我。」「（他不是說9
      萬元是要疏通法官的嗎，他如何可以把錢還給你？）他怎
      樣作我不管，那是他跟法官的事，他收據有寫沒有勝訴9
      萬元就要退給我。」「（你是什麼時候再去找乙○○並且
      錄下今天的錄音帶？）大約是在96年或97年左右，就是花
      蓮高分院寄來的文件時，花蓮高分院判決駁回就是表示我
      敗訴，敗訴他收據就有寫，他應該把錢還給我，我就向他
      要錢。」「（為何當天找被告時，要錄音？）因為後來我
      有去找法律扶助基金會的人協助，他們教我說如果要保存
      證據就要錄音。」「（除了錄音當天你去找被告之外，你
      還去找過被告幾次？）後來就沒有去找了，錄音之前我有
      去找過好幾次，被告都叫我繼續等，我等的很著急。」「
      （當初乙○○他跟你收9萬元，他告訴你說要包下你的案
      子由他來處理，是否包括民事的部分？）他說他全部包了
      ，但我不瞭解什麼是民事，什麼是刑事。」「（被告當初
      跟你說你案子他要包下來處理，在地方法院第一審的時候
      醫師是被判6個月，包下來處理，到底是什麼意思，你認
      為怎樣才算勝訴？）就是醫師有判1年以上，這樣才算勝
      訴，要比6個月高。」「（被告有跟你說他包下來，二審
      要判比6個月高才算勝訴，他是這樣說的嗎？）他是沒有
      這樣說，他只是說要醫師賠錢就算勝訴。」「（後來法院
      有無判醫師有無賠錢？）沒有，法院還是判6個月易科罰
      金。」等語。
（二）證人丙○○○上開所述，核屬一致。此外，復有被告於95
      年4月26日出具之收據1紙、被告於95年5月23日、95年8月
      29日所撰之刑事答辯狀、95年9月22日所撰之刑事聲請檢
      察官提起上訴狀、臺灣臺東地方法院檢察署檢察官92年度
      偵字第451號起訴書、臺灣臺東地方法院92年度訴字第244
      號刑事判決、本院95年度上訴字第124號刑事判決、最高
      法院95年度臺上字第6814號刑事判決、臺東郵局97年6月1
      9日行字第0975000587號函附資料、臺北郵局97年7月8日
      北營字第0970902383號函附資料各1份等件附卷可憑。另
      有證人丙○○○所提出之錄音帶1捲存卷可證，該捲錄音
      帶經原審於99年1月22日審理時當庭公開播放勘驗結果，
      其內容係被告與證人丙○○○二人間之日常對話言談過程
      ，與本案具有關聯性，有勘驗筆錄可稽。被告參與勘驗後
      ，亦當場供陳上開錄音內容係伊與告訴人之對話，對本院
      之勘驗結果無意見。又被告曾於臺灣基隆地方法院94年度
      重訴字第14號及臺灣高等法院94年度重上字第316號清償
      債務事件中，擔任被告李施愛玉、李燦亮、李燦同之共同
      訴訟代理人，上訴人李施愛玉於臺灣高等法院94年9月26
      日準備程序中，曾指述其稱被告乙○○為劉律師，此經原
      審依職權調取臺灣基隆地方法院94年度重訴字第14號暨臺
      灣高等法院94年度重上字第316號卷，並核閱臺灣基隆地
      方法院94年度重訴字第14號卷內所附之民事委任狀、民事
      答辯狀，及臺灣高等法院94年度重上字第316號卷內所附
      之民事聲明上訴狀、民事委任書、民事答辯狀、民事補充
      答辯狀，暨94年9月26日準備程序筆錄等件無訛。足見證
      人丙○○○所述被告對伊說他是律師，可幫伊代為撰狀、
      陪同出庭旁聽，並利用人脈資源，疏通法官，包辦訴訟，
      使丁斌煌判刑更重，惟伊須給付金9萬元，以疏通第二審
      法官等語，並非虛構誣陷，可以採信。被告所辯我沒有跟
      告訴人說我是律師退休的人，我只是以平民的身分幫告訴
      人寫狀紙，由她簽名而已；是告訴人對一審判決醫生丁斌
      煌6個月，不服來找我，請我幫她寫上訴狀、答辯狀，9萬
      元並不是我跟她開口要的，我也沒有跟她說9萬元是要拿
      來疏通法官，我並沒有詐欺，根本沒有包攬訴訟云云，無
      非卸責之詞。
（三）被告既未取得律師資格，卻包攬告訴人之訴訟，以疏通法
      官為詞，騙取9萬元，並代為撰訴訟書狀，而辦理訴訟事
      件，其有漁利自己及為自己不法之所有之意圖，及包攬訴
      訟、詐取財物及辦理訴訟事件之故意，已極顯然。本案事
      證已臻明確，被告犯行洵堪認定。
參、論罪科刑
一、新舊法比較：
（一）查被告行為後，刑法業於94年2月2日修正公布，並於95年
      7月1日生效施行，關於刑法變更後之新舊法律適用問題，
      應依修正後刑法第2條第1項：「行為後法律有變更者，適
      用行為時之法律。但行為後之法律有利於行為人者，適用
      最有利於行為人之法律。」之規定，以為決定。
（二）刑法第339條第1項之詐欺取財罪，條文本身雖未修正，惟
      其法定刑設有1,000元以下罰金之規定，而刑法第33條第5
      款關於罰金之最低數額部分，修正前刑法係規定罰金刑為
      1銀元以上，有關罰金倍數之調整及銀元與新臺幣間之折
      算標準，則定有「罰金罰鍰提高標準條例」（業已於98年
      4月29日公布廢止）及「現行法規所定貨幣單位折算新臺
      幣條例」，除罰金以銀元1元折算新臺幣3元外，並將72年
      6月26日以前修正之刑法部分條文罰金數額提高2至10倍，
      其後修正者則不再提高倍數；而修正後刑法第33條第5款
      則將罰金刑提高為新臺幣1,000元以上，並以百元計算之
      ，因刑法第33條第5款所定罰金貨幣單位已改為新臺幣，
      刑法分則編各罪所定罰金之貨幣單位亦應配合修正為新臺
      幣，且考量刑法修正施行後，不再適用「現行法規所定貨
      幣單位折算新臺幣條例」，為使刑法分則編各罪所定罰金
      刑之最高數額與刑法修正前趨於一致，乃增訂刑法施行法
      第1條之1之規定，其中第1項將刑法分則編各罪所定罰金
      貨幣單位均改為新臺幣，第2項則將72年6月26日以前修正
      之刑法部分條文罰金數額提高為30倍，其後修正者乃提高
      為3倍。準此，刑法第339條第1項之罪所定罰金刑之最高
      數額，於上開規定修正後仍屬一致，並無不同，但其罰金
      刑之最低數額，則較諸修正前提高，此既涉及科刑規範之
      變更，仍有新舊法比較之必要。而經比較結果，修正後之
      規定並未有利於被告，依刑法第2條第1項前段之規定，應
      適用修正前刑法第33條第5款之規定。
（三）刑法第157條之修正，除將第2項有關常業犯之規定予以刪
      除外，第1項之法定刑則由「處1年以下有期徒刑、拘役或
      500元以下罰金。」修正為「處1年以下有期徒刑、拘役或
      5萬元以下罰金。」酌予提高罰金刑之上限。經比較結果
      ，修正後之規定並未有利於被告，依刑法第2條第1項前段
      之規定，應適用修正前刑法第157條第1項之規定。
二、核被告所為，係犯修正前刑法第157條第1項之包攬訴訟罪、
    刑法第339條第1項之詐欺取財罪，及律師法第48條第1項之
    非法辦理訴訟事件罪。又被告為辦理上開訴訟事件，多次代
    告訴人撰寫「刑事答辯狀」及「刑事聲請檢察官提起上訴狀
    」，係於密切接近之時、地所實行，侵害同一之法益，各行
    為之獨立性極為薄弱，且係出於同一營利之目的，依一般社
    會健全觀念，在時地差距上，難以強行分開，應視為數個舉
    動之接續施行，合為包括之一行為予以評價，屬接續犯，而
    為包括之一罪。再被告以一行為，同時侵害數法益，而觸犯
    上開三罪，為異種想像競合犯，應依刑法第55條前段之規定
    ，從較重之詐欺取財罪處斷。
三、原審對被告論罪科刑，固非無見。惟被告自始即以包攬訴訟
    疏通法官、代撰書狀之方式，詐取財物，原判決認被告係於
    包攬訴訟及詐欺取財犯罪行為完成後，始另行起意，而著手
    於非法辦理訴訟事件之行為，予以分論併罰，容有誤會。檢
    察官上訴指摘原判決量刑過輕，雖無理由；被告上訴否認犯
    罪，指摘原判決認事有誤，亦無理由。惟原判決既有未合，
    仍應撤銷改判。
四、爰審酌被告未取得律師資格，竟貪圖不法利益，利用告訴人
    不諳法律，亟需他人協助之機會，誆稱曾為執業律師，包攬
    告訴人之訴訟，以疏通法官為詞，騙取9萬元，並代為撰訴
    訟書狀，而辦理訴訟事件，嚴重損及司法之公正與信譽，蠹
    食法治國家之礎石，並侵害告訴人之權益，犯罪情節非輕，
    犯罪後猶砌詞卸責，毫無悔意，且迄未與告訴人達成民事和
    解，賠償告訴人所受之損害，兼衡其經濟狀況、智識程度、
    與告訴人之關係等一切情狀，量處如主文第2項所示之刑。
五、另中華民國96年罪犯減刑條例業於96年7月16日施行，被告
    之犯罪時間均係於96年4月24日以前，所犯之罪皆無同條例
    第3條第1項所列不予減刑之情形，復無同條例其他所定不得
    減刑之事由，爰依同條例第2條第1項第3款、第7條之規定，
    減其宣告刑二分之一。
據上論斷，應依刑事訴訟法第369條第1項前段、第364條、第299
條第1項前段，律師法第48條第1項，刑法第11條前段、第2條第1
項前段、第339條第1項、第55條，修正前第157條第1項，刑法施
行法第1條之1第1項、第2項前段，中華民國96年罪犯減刑條例第
2條第1項第3款、第7條，判決如主文。
本案經檢察官甲○○到庭執行職務。
中    華    民    國    99    年    9     月    28    日
                  刑事庭審判長法  官  謝志揚
                              法  官  張健河
                              法  官  林慶煙
以上正本證明與原本無異。
本件不得上訴。
中    華    民    國    99    年    9     月    28    日
                              書記官  林明智
本案論罪科刑法條全文
律師法第48條
未取得律師資格，意圖營利而辦理訴訟事件者，除依法令執行業
務者外，處 1 年以下有期徒刑，得併科新台幣 3 萬元以上 15
萬元以下罰金。
外國律師違反第 47 條之 2 ，外國法事務律師違反第 47 條之
7 第 1 項規定者，亦同。
中華民國刑法第339條
意圖為自己或第三人不法之所有，以詐術使人將本人或第三人之
物交付者，處 5 年以下有期徒刑、拘役或科或併科 1 千元以下
罰金。
以前項方法得財產上不法之利益或使第三人得之者，亦同。
前二項之未遂犯罰之。
修正前中華民國刑法第157條
意圖漁利，挑唆或包攬他人訴訟者，處一年以下有期徒刑、拘役
或五萬元以下罰金。

司法院資訊處製作；財團法人民間司法改革基金會備份。
